【裁判字號】    99,上更(一),10
【裁判日期】    991109
【裁判案由】    租佃爭議
【裁判全文】
臺灣高等法院臺中分院民事判決        99年度上更(一)字第10號
上  訴  人  甲○○
訴訟代理人  黃淑齡律師
            江鍚麒律師
被 上訴 人  丙○○
            丁○○
            乙○○
共      同
訴訟代理人  路春鴻律師
上列當事人間租佃爭議事件，上訴人對於中華民國98年5月27日
臺灣苗栗地方法院第一審判決（98年度訴字第80號），提起上訴
，本院於99年10月26日言詞辯論終結，本院判決如下：
    主  文
原判決關於上訴人敗訴部分廢棄。
前項廢棄部分，被上訴人應將坐落苗栗縣頭份鎮○○段331、365
地號土地（上訴人於第一審勝訴部分除外）返還上訴人。
第一、二審及發回前第三審訴訟費用（確定部分除外）均由被上
訴人負擔。
    事實及理由
一、上訴人甲○○起訴主張：
  1.坐落苗栗縣頭份鎮○○段三三一、三六五地號土地（下稱系
    爭三三一、三六五地號土地）為伊所有，被上訴人與伊就系
    爭三三一、三六五地號土地訂有耕地三七五租約（下稱系爭
    耕地租約），並經苗栗縣頭份鎮公所竹份流字第二十七號租
    約登記，被上訴人就系爭土地原應自任耕作，詎渠等竟於承
    租耕地上違章搭建鋼架屋，將耕地填平堆放貨櫃屋、棧板；
    又拓寬道路供運送所營鴻展金紙商行之金銀紙，未自任耕作
    之事實至為明確，依耕地三七五減租條例第十六條第一項、
    第二項及最高法院四十六年台上字第五十七號、六十六年台
    上字第七六一號判例意旨，兩造間系爭耕地租約無效，伊得
    收回系爭耕地。
  2.系爭三三一地號土地做為道路使用之部分即苗栗縣頭份地政
    事務所民國（下同）九十七年十二月三日之複丈成果圖即原
    審判決附圖（下同）所示Ａ部分土地，有一一九‧五七平方
    公尺之多，佔整筆土地面積之百分之六十，而系爭三六五地
    號土地作為道路使用即附圖所示Ｇ部分土地，有一０四六‧
    八一平方公尺，道路路面及基礎各拓寬增加一三０公分、一
    八四公分。依苗栗縣政府九十五年度施作頭份鎮流東、興隆
    、上埔、民生里道路改善工程資料，被上訴人丙○○、丁○
    ○及乙○○（下稱丙○○、丁○○、乙○○）之被繼承人羅
    炳森當時均有出具同意書，提供上開土地興辦工程使用，可
    見拓寬道路工程為對造所發動，對造雖辯以該工程係為道路
    崩塌修復，惟上開工程資料並未顯示有原先道路崩塌之情事
    ，被上訴人所辯顯無可採。
  3.上訴人於上開拓寬道路工程施作期間均在美國，訴外人即證
    人陳仁耀（下稱陳仁耀）就道路之施作從未徵得上訴人同意
    ，且就被上訴人與陳仁耀互相出具予對方之承諾書內容亦可
    看出，雙方均知悉拓寬道路之事未得伊之同意。陳仁耀所稱
    系爭三三一、三六五地號土地由其處理稅務、重測等事項云
    云，概屬無稽。又陳仁耀果經伊授權，何需偽刻伊之印章，
    且要求對造簽發面額新台幣（下同）五十萬元之支票交予上
    訴人以為拓寬道路之彌補。
  4.本件系爭耕地租約始於四十四年一月一日，原始出租人為陳
    宗源，原始承租人為羅俊松，嗣由伊繼承陳宗源為出租人，
    丁○○、羅炳森、羅秋城繼承為承租人，其後乙○○繼承羅
    炳森，丙○○繼承羅秋城，自系爭耕地租約成立迄今，僅因
    繼承而生當事人之變動，其餘租約內容均未有變更，故兩造
    間僅有一個租約。被上訴人雖抗辯七十六年有分管協議並經
    登記在案云云，惟系爭耕地租約上僅有七十六年二月四日
    府地權字第０９０７６號函核准承租人名義地號面積變更之
    記載，且苗栗縣頭份鎮公所亦以九十七年十二月二十五日頭
    鎮農字第０９７００２５１４８號函覆租約冊籍無系爭三三
    一、三六五地號土地承租人於七十六年登記在案之分管協議
    書圖，是被上訴人所提出分管圖，又為其自行繪製，圖面所
    示時間並非七十六年間，可見被上訴人所辯，並非事實。再
    被上訴人均為共同繳租，益證租約登記簿分列各承租人之耕
    作面積僅為渠等約定分擔租金之計算標準。
  5.系爭三三一地號土地面積為一九九平方公尺，系爭三六五地
    號土地面積為一一０五五‧二一平方公尺，兩筆土地面積合
    計為一一二五四‧二一平方公尺，另據苗栗縣頭份鎮公所掌
    管之九十二年二月十八日耕地租約登記簿所載，系爭三三一
    地號土地面積一九九平方公尺，系爭三六五地號土地其中三
    五五０平方公尺（備註欄均登記為乙○○，兩筆共計三七四
    九平方公尺）、三七五０平方公尺（備註欄登記為丁○○）
    、三七五０平方公尺（備註欄登記為丙○○），核計土地總
    面積為一一二四九平方公尺，與土地登記簿所載面積相當。
    惟依土地複丈成果圖所示，系爭三三一地號土地除附圖所示
    Ｂ１部分面積七四‧一五平方公尺仍供乙○○耕作供農業使
    用外，其餘附圖所示Ａ部分面積一一九‧五七平方公尺為道
    路、附圖所示Ａ１部分面積五‧二八平方公尺為道路外草地
    ，均已非供農業使用；又系爭三六五地號土地，除附圖所示
    Ｂ部分面積一０九九‧八九平方公尺及附圖所示Ｅ部分面積
    二二一四‧二二平方公尺供乙○○耕作，附圖所示Ｄ部分面
    積三三０三‧四一平方公尺供丁○○耕作，附圖所示Ｃ部分
    面積三一三‧四五平方公尺及附圖所示Ｆ部分面積三０七七
    ‧四平方公尺供丙○○耕作外，其餘附圖所示Ｃ１（上訴人
    甲○○誤載為Ｃ）部分面積二三六‧四三平方公尺供丙○○
    經營金紙業放置貨櫃之用、附圖所示Ｇ部分面積一０四六‧
    八一供道路使用，均非供農業使用等情，據此，核計被上訴
    人實際耕作面積分別僅三三九０‧八五平方公尺〔即附圖所
    示Ｃ（上訴人甲○○誤載為Ｃ１）＋Ｆ部分〕、三三０三‧
    四一（即附圖所示Ｄ部分）、三三八八‧二六（即附圖所示
    Ｂ１＋Ｂ＋Ｅ部分），均未達上述苗栗縣頭份鎮公所掌管之
    九十二年二月十八日耕地租約登記簿所載承租面積（非供農
    業使用面積各為三五九‧一五平方公尺、四四六‧五九平方
    公尺、三六０‧七四平方公尺），顯見被上訴人均有耕地三
    七五減租條例第十六條第一項、第二項規定之承租人不自任
    耕作原訂租約無效之事實。
  6.系爭三六五地號土地（即附圖所示Ｄ、Ｅ、Ｆ部分）北側毗
    鄰通往珊珠湖－富興村之道路路寬七‧九公尺，東側毗鄰被
    上訴人將原有農路拓寬加鋪柏油之道路路寬四‧六八公尺（
    即附圖所示Ｇ部分），且因附圖所示Ｄ、Ｅ、Ｆ部分之稻田
    較此兩條道路為低漥，高度落差甚大，農機無法直接由該兩
    條道路下田，收成之稻米穀作亦無法由田中直接送上卡車，
    因此附圖所示Ｄ、Ｆ部分之各東北角，分別有設通行農機之
    斜坡道，銜接北側通往珊珠湖－富興村之道路，可供載運農
    機之卡車在此轉運農機或稻作米穀；反觀東側經被上訴人將
    原有農路拓寬加鋪柏油之道路均無設有農機下田之坡道，僅
    於附圖所示Ｄ、Ｅ部分間之田埂與附圖所示Ｇ部分道路交界
    處設有人員下田之水泥階梯，顯見東側經被上訴人將原有農
    路拓寬加鋪柏油之道路平日非供農機通行使用甚明。且東側
    經被上訴人將原有農路拓寬加鋪柏油之道路路邊有些微塌陷
    之情形，造成道路塌陷之原因絕非農機通行所致，而係丙○
    ○經營金紙業之重型卡車造成；況附圖所示Ｃ、Ｃ１部分土
    地供丙○○使用，旁為丙○○金紙工廠及住家，繼續往內走
    有稻田，並無其他出路，益證附圖所示Ｇ部分之鋪設柏油道
    路係專為丙○○金紙工廠使用，與農業耕作無關，且此條道
    路毗鄰丁○○耕作之附圖所示Ｄ部分土地，及乙○○耕作之
    附圖所示Ｅ部分土地，丁○○、乙○○於此道路拓寬及鋪設
    柏油時均有出具同意書，被上訴人不能否認與此道路之拓寬
    無關，亦即被上訴人均有不自任耕作之情事，上訴人依法主
    張租約無效請求返還土地。
  7.證人陳仁耀於原審法院九十八年三月十日證稱：上訴人之父
    親陳宗源於七十年間離開臺灣赴美時，將陳宗源名下全部土
    地委託伊處理地政、稅務、野溪整治等需要蓋章之事宜，本
    件野溪整治需過陳宗源之土地也是伊代為同意云云；惟查上
    訴人之父親陳宗源於七十五年九月十七日去世，證人陳仁耀
    至今未能提出陳宗源有委任其管理之任何證據以實其說，所
    證已非可採，縱陳宗源生前有委託，亦因其死亡而終止，陳
    仁耀何有得於陳宗源死亡十餘年後，擅自於九十二年十二月
    二十日同意對造野溪整治及於九十五年間農路擴張之權利？
    被上訴人出具公共設施（非農業使用）土地使用同意書，並
    由無權代理之陳仁耀擅自以上訴人之管理人名義出具同意書
    後，將原有道路擴寬，則上訴人不予承認陳仁耀無權代理之
    行為。再者，羅炳森早在苗栗縣政府95年6月6日公開招標
    365地號道路前之93年8月28日已死亡，惟被上訴人丙○○竟
    能於招標前提出未載日期之羅炳森同意書，行使於苗栗縣政
    府，該同意書顯係於羅炳森死亡之後製作，被上訴人丙○○
    為免出現日期之同意書與羅炳森死亡之事實相互矛盾，致顯
    露其偽造文書之犯罪行為，乃故意不填載日期，益證被上訴
    人丙○○有參與申請苗栗縣政府施作道路圖利其金紙廠之行
    為堪可推斷，從而被上訴人丙○○不自任耕作，任意擴張標
    示Ｇ之道路範圍，違反耕地三七五減租條例第16條第1項規
    定之事實，洵堪認定。又佃農鄧清華、鄧曾松妹於九十六年
    間單獨向苗栗縣頭份鎮公所申請終止三七五租約，經該公所
    通知上訴人後，上訴人於九十六年三月十七日自行出具同意
    書，表示對終止租約無異議；另佃農鄧黃梅英放棄耕作權，
    亦由鄧黃梅英與上訴人共同用印後向頭份鎮公所申請，兩件
    租約終止之申請，均未假手於陳仁耀或他人；僅佃農鄧增日
    於九十五年三月二十五日申請終止三七五租約時，陳仁耀偽
    刻上訴人之印章，用印於終止三七五租約申請書，頭份鎮公
    所承辦人員不察未通知上訴人，而為終止租約之登記，果陳
    仁耀曾受上訴人委託管理上述租賃土地，何以佃農鄧清華、
    鄧曾松妹、鄧黃梅英終止租約時均非由陳仁耀處理？又何以
    佃農鄧增日之部分需偽造上訴人之印章？可見陳仁耀所證非
    可採信。
  8.另依林務局農林航空測量所七十一年六月四日至八十七年四
    月二十四日空拍照片顯示，系爭三六五地號土地上無任何地
    上物出現，仍屬供耕作之農地，惟九十四年十月十一日之空
    拍照片已出現丙○○搭建之地上物及貨櫃屋（即附圖所示Ｃ
    、Ｃ１部分），供其所營鴻展金紙行放置金紙等貨物使用，
    且附圖所示Ｇ部分之農路舖設柏油路面，係為配合卡車載運
    金紙進出丙○○經營之鴻展金紙行，此附圖所示Ｇ部分道路
    土地係由丁○○、乙○○耕作，因此該路面之使用均有得該
    兩人之同意，是丁○○、乙○○就附圖所示Ｇ部分確實有不
    自任耕作之情形。且苗栗縣政府於農路拓寬前，依林務局農
    林航空測量所歷年空拍照片顯示，該原有三公尺農路路型極
    為完整，毫無缺損，對造所稱崩塌之說，絕非事實；另系爭
    三六五地號土地西側面臨七公尺寬之公路，且臨路寬度長達
    約一一０公尺，任何大型貨車或農耕機具都可到達田邊，何
    需將原有農路拓寬，因此所謂農路拓寬係為從事農耕之用，
    顯屬無稽。再附圖所示Ｇ部分道路之設計圖，新建重力式擋
    土牆長九十公尺，新鋪設ＡＣ柏油路面一公尺，並加裝三吋
    ＰＶＣ排水管，以利排水等情，該三吋排水管僅係附圖所示
    Ｇ部分道路拓寬工程內極小之附隨工作，原判決誤讀工程設
    計圖，以為要安裝三吋排水管導致需加設重力擋土牆防止崩
    塌，更因此需將道路加寬一公尺多云云，為本末顛倒，與施
    工事實不符。況原三公尺道路於拓寬前完整無缺，無路邊掏
    空塌陷之現象，更無加裝排水管及重力式擋土牆之必要。
  9.被上訴人丁○○及羅秋城、羅炳森於76年2月4日辦理變更登
    記，及被上訴人丙○○於86年6月4日辦理變更登記，暨被上
    訴人乙○○於94年1月6日辦理變更登記均屬台灣省耕地租約
    登記辦法第4條第1項第3款之繼承登記，非同條項第6款之分
    戶分耕登記，此由苗栗縣頭份鎮公所檢送之三七五租約登記
    內，無上開登記辦法第5條第1項第4款規定之分耕契約書、
    分耕位置圖等文件，已如前述，並有苗栗縣頭份鎮公所97年
    12 月25日頭鎮農字第0970025748號函覆上訴人稱：本鎮○
    ○段331及335地號土地並無承租人分管協議書圖等情，足認
    被上訴人三人並未依上開規定辦理分戶分耕登記，其主張系
    爭租約經繼承及分戶分耕後分割成三個租約云云，應非可採
    。為此聲明求為判決：(一)被上訴人應將坐落苗栗縣頭份鎮○
    ○段331、365地號土地返還上訴人。(二)訴訟費用由被上訴人
    負擔。
二、被上訴人則以：
 1. 附圖所示Ｃ１部分原本是水泥曬穀場，後來曬穀場沒用了，
    才放置臨時貨櫃屋，貨櫃屋上有搭鋼架防水，該貨櫃屋僅係
    臨時放貨當倉庫使用，沒有在那裡營業，鴻展金紙商行是丙
    ○○在經營，貨也是他在放的，九十六年十一月間已拆除該
    部分鐵皮屋及貨櫃屋。又附圖所示Ａ部分的道路是對外聯絡
    鄉道○○○道路，該既成道路供公眾通行時間至少在十五年
    以上，其後再經苗栗縣政府於既有道路上鋪設柏油，並非被
    上訴人所開設或拓寬。另附圖所示Ｇ部分道路，係因原有道
    路崩塌後，經丙○○、丁○○及羅炳森於九十五年間出具同
    意書而由苗栗縣政府發包將原三米的農路加以改善，改善後
    面寬成為四‧六米的現有道路，惟該道路是從事耕作所必需
    ，當初係經上訴人父親同意後始行開設，且依苗栗縣政府函
    覆原審法院所檢附的設計圖說等資料，該工程於原有農路的
    一側加裝排水器並新建重力式擋土牆，可知係為方便原有路
    面排水並防止崩塌，雖然於施作完成後路面因此而增寬，但
    究係為改善原有農路避免影響耕作所必需，上訴人僅因路面
    加寬即認伊違反耕地三七五減租條例，實有誤會。
  2.上訴人之父親生前因遠赴美國定居，早在七十年左右即委託
    陳仁耀就近管理其名下包括系爭土地在內的耕地，而委託的
    範圍，並不限於單純收取租金的事實行為，舉凡地政、稅務
    、整治等需要所有權人同意的法律行為均在授權範圍內，且
    陳仁耀為上訴人父親及上訴人處理與佃農間的事務長達二十
    餘年，在此期間，不論上訴人父親或上訴人均無任何反對的
    意思表示，上訴人主張被上訴人未經同意擅自於系爭耕地開
    設道路，亦未授權陳仁耀處理事務，顯係臨訟飾卸之詞，殊
    非可採。
  3.系爭331、365地號土地的承租人分別為丙○○、丁○○及乙
    ○○等三人，各有其承租耕作的範圍，即附圖所示Ａ、Ａ１
    、Ｂ、Ｂ１、Ｅ部分為乙○○承租耕作；附圖所示Ｄ部分為
    丁○○承租耕作；附圖所示Ｃ、Ｃ１、Ｆ部分為丙○○承租
    耕作，且各自負擔繳納租額，亦即上訴人與被上訴人間之系
    爭耕地租約係為各別獨立。是縱認丙○○於其承租範圍的附
    圖所示Ｃ１部分土地，搭建地上物及貨櫃屋，供其所營鴻展
    金紙行放置金紙等貨物使用，已違反耕地三七五減租條例第
    十六條第一項規定之未自任耕作，致使租約罹於無效，惟揆
    諸上開說明，其效力顯不及丁○○、乙○○與上訴人間的耕
    地租約。
  4.上訴人起訴請求丙○○返還土地，並非確認系爭耕地租約之
    範圍，而返還土地自應以實際占用管領之範圍為準，並經兩
    造當場確認，又附圖所示Ｇ部分道路，早於七十一年間即已
    存在，且至少在九十一年以前即已鋪設柏油路面，以供通行
    ，是上訴人主張附圖所示Ｇ部分之農路舖設柏油路面，係為
    配合卡車載運金紙進出丙○○經營之鴻展金紙行等語，顯與
    事實不符。
  5.頭份鎮公所受理單獨申請租約登記通知書亦經頭份鎮公所於
    八十六年間通知上訴人，為兩造所不爭執，是上訴人至遲於
    八十六年間即已因通知而知悉被上訴人等三人係各別耕作，
    各自繳租，倘若上訴人未同意，何以長達十餘年之久，均未
    見其提出異議。
  6.依苗栗縣頭份鎮公所於98年2月24日頭鎮農字第0980003093
    號函覆原審之系爭耕地租約所示，原承租人羅俊松過世後，
    頭份鎮公所依苗栗縣政府76年2月4日府地權字第09076號函
    核准辦理承租人名義、地號、面積變更，分別由其繼承人羅
    炳森（被上訴人乙○○之被繼承人）承租85地號（重測後為
    331地號）205平方公尺及77地號（重測後為365地號）3660
    平方公尺，丁○○承租77地號（重測後365地號）3865平方
    公尺，羅秋城（被上訴人丙○○之被繼承人）承租77地號（
    重測後365地號）3865平方公尺，租額各自為每年稻穀1129
    台斤，且頭份鎮公所於86年間即通知上訴人前開分別承租之
    事項，而上訴人之代理人陳仁耀於原審行言詞辯論時亦證稱
    ：知悉且同意被上訴人等各自承租耕作的範圍，再佐以上訴
    人遲至86年間即已因通知而知悉被上訴人各別承租，分別耕
    作的事實，顯見上訴人亦默示同意，否則豈有長達十餘年間
    均未見其提出任何異議之理等語資為抗辯。為此聲明求為判
    決駁回上訴人之訴，訴訟費用由上訴人負擔。
三、原審依兩造提出之攻擊防禦方法及證據資料，經言詞辯論後
    ，判命被上訴人丙○○應經坐落苗栗縣頭份鎮○○段365地
    號如原判決附圖所標示Ｃ、Ｃ１、Ｆ部分，面積共計3390.8
    5平方公尺土地，返還上訴人，駁回上訴人其餘之訴。上訴
    人及被上訴人丙○○分別提起上訴，經本院前審判決兩造上
    訴均駁回，丙○○就其受敗訴判決部分未再提起上訴，該部
    分判決業已確定。上訴人提起第三審上訴，經最高法院發回
    更審。上訴人聲明求為判決如主文所示。被上訴人則聲明求
    為判決駁回上訴，訴訟費用由上訴人負擔。
四、本件兩造於本院前審經爭點整理，就下列事項不爭執：
  1.系爭三三一地號、地目田、面積一九九平方公尺土地，及系
    爭三六五地號、地目田、面積一一０五五‧二一平方公尺土
    地原係訴外人即上訴人之被繼承人陳宗源所有，並由陳宗源
    與被上訴人之被繼承人羅俊松就系爭三三一、三六五地號土
    地於三十八年六月二十五日即定有耕地租約，嗣於四十四年
    一月一日起依耕地三七五減租條例訂定系爭耕地租約，並每
    六年換約一次迄今。
  2.上訴人於八十三年九月二十二日因分割繼承登記而取得系爭
    三三一、三六五地號土地之所有權全部。系爭耕地租約原承
    租人羅俊松死亡後，由丁○○及訴外人羅炳森、羅秋城繼承
    ，並經頭份鎮公所依苗栗縣政府七十六年二月四日府地權
    字第０９０７６號函核准辦理承租人名義、地號、面積變更
    在案。嗣羅秋城死亡後，由丙○○繼承，並經頭份鎮公所依
    苗栗縣政府八十六年六月四日府地權字第７４４５９號函
    核准辦理承租人名義變更；羅炳森死亡後，由乙○○繼承，
    並經頭份鎮公所依苗栗縣政府九十四年一月六日府地權字第
    ０９４０００２４６５號函核准辦理承租人名義變更。現系
    爭耕地租約之承租人為丙○○、丁○○、乙○○。
  3.依苗栗縣頭份鎮公所九十八年二月二十四日頭鎮農字第０９
    ８０００３０９３號函附原審法院之系爭耕地租約所示，原
    承租人羅俊松死亡後，頭份鎮公所依苗栗縣政府七十六年二
    月四日府地權字第０９０７６號函核准辦理承租人名義、
    地號、面積變更，羅炳森承租八五地號（重測後為三三一地
    號）二０五平方公尺，及七七地號（重測後為三六五地號）
    三六六０平方公尺；丁○○承租七七地號三八六五平方公尺
    ；羅秋城承租七七地號三八六五平方公尺，租額均各為一千
    一百二十九台斤。頭份鎮公所受理單獨申請租約登記通知書
    亦經頭份鎮公所於八十六年間通知上訴人甲○○。
  4.依現耕地租約所示承租人、地號、面積之標示情形為：乙○
    ○、三三一地號一九九平方公尺、三六五地號三五五０平方
    公尺；丁○○、三六五地號三七五０平方公尺；丙○○、三
    六五地號三七五０平方公尺。
  5.系爭三三一、三六五地號土地之租金自七十七年二月二十八
    日起至九十七年七月三十一日止，均分別由丙○○、丁○○
    、乙○○或其被繼承人交付陳仁耀轉交上訴人甲○○或其被
    繼承人陳宗源。
  6.丙○○於九十六年三月間曾於附圖所示Ｃ１部分（如原審卷
    第十一頁所示），搭建地上物及貨櫃屋，供其所營鴻展金紙
    行放置金紙等貨物使用。另附圖所示Ｇ部分，自六十年間左
    右起原即有約三公尺左右之道路，嗣於九十五年間由丁○○
    、丙○○及訴外人羅炳森出具土地使用同意書，並由陳仁耀
    以上訴人之管理人名義出具同意書後，由苗栗縣政府發包施
    作為現有道路。
  7.以上事實，為兩造所不爭執，並有被上訴人丙○○等人所提
    出之系爭耕地租約、三七五租谷簿、系爭土地登記簿謄本；
    上訴人甲○○所提出之頭份鎮公所受理單獨申請租約登記通
    知書，及原審法院調閱頭份鎮○○里○道路改善工程等資料
    上所附公共設施土地使用同意書等資料為證，自堪信為真實
    ，本院自得採為判決之基礎。
五、兩造爭執之事項：
  1.附圖所示Ａ部分供道路使用，及附圖所示Ｇ部分，九十五年
    間由丁○○、丙○○及訴外人羅炳森出具土地使用同意書，
    並由陳仁耀以上訴人甲○○之管理人名義出具同意書，由苗
    栗縣政府發包施作為現有道路，是否已違反耕地三七五減租
    條例第十六條第一項之規定？
  2.兩造間系爭耕地租約，究為一個契約？或上訴人與被上訴人
    三人各別成立三個獨立之耕地租約？
  3.丙○○於九十六年三月間於附圖所示Ｃ１部分，搭建地上物
    及貨櫃屋（如原審卷第十一頁所示），供其所營鴻展金紙商
    行放置金紙等貨物使用，是否違反耕地三七五減租條例第十
    六條第一項之規定？
  4.上訴人甲○○主張被上訴人就系爭三三一、三六五地號土地
    之系爭耕地租約，因前開1、3項之事由而全部無效，是否為
    有理由？
六、本院之判斷：
  1.附圖所示Ａ部分供道路使用，及附圖所示Ｇ部分，九十五年
    間由丁○○、丙○○及訴外人羅炳森出具土地使用同意書，
    並由陳仁耀以上訴人甲○○之管理人名義出具同意書，由苗
    栗縣政府發包施作為現有道路，是否已違反耕地三七五減租
    條例第十六條第一項之規定？
    上訴人甲○○主張，被上訴人以附圖所示Ａ部分供道路使用
    ，自屬違反耕地三七五減租條例第十六條第一項之規定，又
    陳仁耀並非伊之代理人，而伊並未同意由苗栗縣政府於附圖
    所示Ｇ部分，鋪設現有道路，且系爭三六五地號土地北側、
    東側均有道路可供通行，惟因系爭三六五地號土地較上開道
    路為低漥，高度落差甚大，農機無法直接由該兩條道路下田
    ，收成之稻米穀作亦無法由田中直接送上卡車，因此，於附
    圖所示Ｄ、Ｆ部分之各東北角，分別有設通行農機之斜坡道
    ，銜接北側通往珊珠湖－富興村之道路，可供載運農機之卡
    車在此轉運農機或稻作米穀，而東側經被上訴人將原有農路
    拓寬加鋪柏油之道路均無設有農機下田之坡道，僅於附圖所
    示Ｄ、Ｅ部分間之田埂與附圖所示Ｇ部分道路交界處設有水
    泥階梯，顯見東側經被上訴人將原有農路拓寬加鋪柏油之道
    路平日非供農機通行使用。另附圖所示Ｇ部分道路路邊有些
    微塌陷之情形，造成道路塌陷之原因非農機通行所致，而係
    丙○○經營金紙業之重型卡車造成等語；被上訴人則辯稱：
    附圖所示Ａ部分原本即供道路使用，而附圖所示Ｇ部分道路
    ，係因原有道路崩塌後，經丙○○、丁○○及羅炳森於九十
    五年間出具同意書而由苗栗縣政府發包將原三米的農路加以
    改善，改善後面寬成為四‧六米的現有道路，惟該道路是從
    事耕作所必需，且依苗栗縣政府所檢附的設計圖說等資料，
    該工程於原有農路的一側加裝排水器並新建重力式擋土牆，
    可知係為方便原有路面排水並防止崩塌，雖然於施作完成後
    路面因此而增寬，但究係為改善原有農路避免影響耕作所必
    需，上訴人僅因路面加寬即認伊違反耕地三七五減租條例，
    實有誤會等語。經查：
    (1)按代理人於代理權限內，以本人名義所為之意思表示，直
      接對本人發生效力。前項規定，於應向本人為意思表示，
      而向其代理人為之者，準用之，民法第一百零三條定有明
      文。又代理權之授與並不以明示為限，如依表意人之舉動
      或其他情事足以間接推知其有授權之意思者，即生效力（
      最高法院七十三年度台上字第一七二七號判決意旨參照）
      。本件上訴人主張：訴外人陳仁耀並非為伊之代理人，自
      無權出具同意書，同意苗栗縣政府發包施作附圖所示Ｇ部
      分之現有道路，而上開道路係由丙○○、丁○○及羅炳森
      向苗栗縣政府提出申請，自有違反耕地三七五減租條例第
      十六條第一項之規定等語，惟查，原審法院於九十八年三
      月十日行言詞辯論程序時，訊問證人陳仁耀，證稱：「（
      法官問：從何時開始幫原告及他父親管理系爭兩筆土地？
      ）民國七十年左右，原告（即上訴人甲○○，下同）的父
      親當時要離開臺灣，把在臺灣他名下所有的土地，委託我
      代為處理地政、稅務、野溪整治等需要蓋章的事情，例如
      野溪整治需要經過他的土地，也是由我代為同意。」、「
      （法官問：當時要蓋道路的時候，你有沒有跟原告或原告
      的父親講？）原告的父親七十五年在美國過世‧‧‧當時
      原告也有回來，我跟他講說土地要交還給他去管理，他沒
      有講一句話。當初原告的父親委託管理土地的時候，跟我
      說這些土地要當做自己的土地來管理‧‧‧」、「（被告
      訴訟代理人問：你剛才說原告的父親在臺灣的告別式時，
      你跟原告說要把土地交還給他管理，原告有什麼表示？他
      有沒有反對你繼續幫他管理土地？）原告什麼都沒有講；
      沒有‧‧‧所有租金都還是由我在收，納稅也是幫他納了
      二十幾年‧‧‧只有幫他代繳的稅金、掃墓費用種種從租
      金扣起來，他會拿多一點給我。」等語（見原審卷第一八
      二至一八四頁）。又依被上訴人丙○○、丁○○、乙○○
      所提出之三七五租谷簿，記載被上訴人自七十七年二月二
      十八日起至九十七年七月三十一日止，均由其或其被繼承
      人交付陳仁耀轉交上訴人甲○○或其被繼承人陳宗源系爭
      三三一、三六五地號土地之租金等情（見原審卷第六十八
      至一０六頁），此並為上訴人甲○○所不爭執。再參以上
      訴人甲○○於九十八年三月十八日聲請原審法院函調上訴
      人之入出境資料，可知上訴人甲○○於九十六年三月八日
      入境，並於同年月十七日就訴外人鄧曾松妹、鄧清華申請
      終止耕地租約情事，向頭份鎮公所農業課表明無異議，且
      於耕地三七五租約終止登記申請書上書寫「陳仁耀」為其
      聯絡人等語（見原審卷第一九五頁；本院上字卷第三十五
      至三十六頁），綜依上開證人陳仁耀之上開證詞，與對造
      丙○○、丁○○、乙○○所提出之三七五租谷簿，及上訴
      人甲○○於上開耕地三七五租約終止登記申請書上書寫「
      陳仁耀」為其聯絡人等情以觀，足證上訴人甲○○因人在
      國外，而委任其堂兄弟陳仁耀代理處理系爭土地有關地政
      、稅務、野溪整治、收租等一切事務，是上訴人甲○○主
      張訴外人陳仁耀非其代理人云云，自非可採。
    (2)又被上訴人丙○○等辯稱：附圖所示Ｇ部分道路，係因原
      有道路崩塌後，經丙○○、丁○○及羅炳森於九十五年間
      出具同意書而由苗栗縣政府發包將原三米的農路加以改善
      等語。查附圖所示Ｇ部分，自六十年間左右起原即有約三
      公尺左右之道路，嗣於九十五年間由丁○○、丙○○及訴
      外人羅炳森  出具土地使用同意書，並由陳仁耀以上訴人
      甲○○之管理人名義出具同意書後，由苗栗縣政府發包施
      作為現有道路等情，為兩造所不爭執，已如上述。且依證
      人陳仁耀於原審法院亦證稱：「（法官問：三六五地號土
      地中間，如複丈成果圖Ｇ部分的道路，當時施作時你有經
      過你的同意？）這條路老地主即原告的父親六十年左右賣
      土地給佃農蓋房子的時候，就曾經同意給佃農蓋三米左右
      的道路通行，九十五年時道路因為與旁邊田地有約一米左
      右的落差，經過三十幾年的使用路邊淘空塌陷，佃農問我
      怎麼辦，我就跟他們講自己去找公家機關解決，他們找鎮
      民代表要爭取經費去施作道路，我跟他們講拓寬不行，會
      塌陷的伊邊保固起來，後來道路邊坡就由公家機關施作，
      我也蓋了同意書給他們。原本道路的邊坡是斜的，他們後
      來施作的邊坡是直的，所以從上面看起來好像多了一米，
      其實與原本道路的基礎是差不多的。」等語（見原審卷第
      一八二至一八三頁），是附圖所示Ｇ部分道路上訴人父親
      於六十年間賣土地予佃農蓋房子的時候，就曾經同意給佃
      農蓋三米左右的道路通行，嗣經三十幾年的使用路邊淘空
      塌陷，被上訴人丙○○等於詢問陳仁耀意見後，被上訴人
      丙○○等找鎮民代表爭取經費由苗栗縣政府發包施作道路
      ，施作道路範圍與原本道路的基礎是差不多等情，且原審
      法院於九十八年三月十九日以苗院燉民安98訴字第０７
      ３０８號函請苗栗縣政府檢送頭份鎮○○里○道路改善工
      程資料，經苗栗縣政府於九十八年三月二十六日以府工程
      字第０９８００４６７０３號函檢送設計圖等資料，經核
      附圖所示Ｇ部分有新建重力式擋土牆長九十公尺，高一‧
      八公尺，且新鋪設ＡＣ路面寬一公尺，並加裝三吋ＰＶＣ
      排水管，以利排水等情（見原審卷第一九二、二０四至二
      一三頁），足見被上訴人丙○○等上開辯稱：附圖所示Ｇ
      部分道路，係因原有道路崩塌後，經陳仁耀同意後，由伊
      或伊被繼承人向苗栗縣政府爭取發包將原三米的農路加以
      改善等語，應可採信。另依上開工程設計圖說所示，亦係
      為方便原有路面排水，並加設重力式擋土牆防止崩塌，雖
      於施作完成後路面因此而增加寬度約一米多，固經本院前
      審現勘測屬實（見本院上字卷第五十六頁），惟究係為改
      善原有農路，以避免影響耕作所必需，且參以現在之耕作
      方式大多係以機械耕耘，並以車輛載運稻穀，則被上訴人
      丙○○等於原有道路之基礎上重行施作附圖Ｇ部分之現有
      道路，足堪認係為便利耕作而設，應屬耕作上所必要，從
      而上訴人甲○○主張被上訴人於系爭三六五地號土地就附
      圖所示Ｇ部分為現有道路之鋪設及拓寬工程，即認被上訴
      人有不自任耕作之情事云云，即非可採。
    (3)被上訴人丙○○等再辯稱：附圖所示Ａ部分為對外聯絡鄉
      道○○○道路，該既成道路供公眾通行時間至少在十五年
      以上，其後始經苗栗縣政府於既有道路上鋪設柏油，非伊
      所開設或拓寬等情，此為被上訴人所不爭執，且證人陳仁
      耀於原審法院亦證稱：「（法官問：三三一地號土地Ａ部
      分道路施作的部分是不是曾經過你的同意？〈提示苗栗地
      政事務所九十八年二月十一日複丈成果圖〉）有經過我蓋
      同意書同意，是公家機關施作。」等語（見原審卷第一八
      二頁），另參以本院前審於九十八年八月二十五日現場履
      勘時，上訴人甲○○陳稱：附圖所示Ａ部分的道路原來比
      較小，後來有拓寬，可通往新竹縣峨嵋鄉，該部分原來是
      田地改為道路等語（見本院上字卷第五十五頁），顯見該
      部分非作耕作並非可歸責於對造丙○○等人，且附圖所示
      Ａ部分北側為案外人所有三三０地號為池塘，且屬灣道，
      業經本院前審勘驗屬實，並製有勘驗筆錄及附圖在卷可稽
      （見本院上字卷第五十五至五十七頁），人車行駛時易發
      生車禍，故於附圖所示Ａ部分北側與案外人所有三三０地
      號間建構有高約六十公分之水泥護欄，以策安全，足見係
      為通行安全而變更附圖所示Ａ部分道路寬度並非可歸責於
      被上訴人丙○○等人之事由，況上訴人甲○○於八十三年
      九月二十二日因分割繼承登記而取得系爭三三一、三六五
      地號土地所有權迄今，就附圖所示Ａ部分鄉道之施作，並
      無異議，益徵上訴人甲○○主張對造就附圖所示Ａ部分有
      不自任耕作情事云云，實無可採。
    (4)至於上訴人指稱：羅炳森（即被上訴人乙○○之被繼承人
      ）早於民國93年8月28日已死亡，有戶籍謄本可稽。而苗
      栗縣政府係於95年6月6日公開招標365號道路之工程，被
      上訴人丙○○竟能提出未載日期之羅炳森同意書，行使於
      苗栗縣政府，足見該同意書係偽造而來，被上訴人為免出
      現日期之同意書與羅炳森之死亡事實相矛盾，露出破綻，
      故意不載日期，益證被上訴人丙○○確為其金紙廠之載運
      方便，而參與申請苗栗縣政府施作道路，圖謀自己之方便
      ，堪予推斷。其不自任耕作而任意擴張Ｇ部分道路之範圍
      已違反耕地三七五減租條例第16條第1項之規定，至為明
      顯等語。惟查，該羅炳森名義之同意書是否出自丙○○或
      其他承租人之偽造，係屬另一回事。惟該系爭Ｇ部分之道
      路為耕種及通行之便，聲請苗栗縣政府予以改善，苗栗縣
      政府基於安全及耕作上、通行之便利而准予編列預算予以
      改善，既不變更原有通行之範圍，縱有部分必須用到系爭
      耕地，亦屬工程設計上之必要，難以因羅炳森之同意書有
      偽造之嫌即認為被上訴人有不自任耕作之事實，上訴人此
      部分之主張，亦不足取。
  2.兩造間之系爭耕地租約究為一個契約？或上訴人與被上訴人
    三人各別成立三個各自獨立耕地租約？
    (1)查坐落苗栗縣頭份鎮○○段331地號（重測前為珊珠湖段
      水流東小段85地號）及同段365地號（重測前為珊珠湖段
      水流東小段77地號，嗣分割出77-1地號）土地，自民國（
      下同）37年間起由上訴人之先父陳宗源出租予被上訴人丁
      ○○之先父、被上訴人乙○○、丙○○之先祖父羅俊松耕
      作，並設定有三七五租約，羅俊松死亡後，被上訴人丁○
      ○及其兄弟羅秋城、羅炳森於76年2月4日奉苗栗縣政府核
      准辦理繼承登記，其中水東流小段77地號由被上訴人丁○
      ○、羅秋城各登記3865平方公尺、羅炳森登記3660平方公
      尺（以上面積合計共11390平方公尺），另水流東小段85
      地號面積205平方公尺則由羅炳森登記，嗣政府於89年10
      月16日辦理地籍圖重測，水流東小段77地號重測後編為流
      東段365地號面積11055.21平方公尺，水流東小段85地號
      重測後編為331地號面積199平方公尺，之後羅秋城死，其
      承租權由被上訴人丙○○於86年6月4日奉苗栗縣政府核准
      辦理變更登記，羅炳森死亡後，由被上訴人乙○○於94年
      1月6日奉苗栗縣政府核准辦理變更登記等情，載明卷附耕
      地租約登記簿、土地登記簿謄本可稽。
    (2)按耕地租約有下列情形之一者，應申請租約變更登記：(3
      )承租人死亡，由現耕繼承人繼承承租權者，(6)承租人分
      戶分耕耕地者，台灣省耕地租約登記辦法第4條第1項第3
      款、第6款分別定有明文（參本院更(一)卷第37、38頁）；
      又申請租約變更登記者，應填具申請書，提出原租約外，
      並依下列規定檢具證明文件：(2)依前條第1項第3款申請
      者，應由現耕繼承人檢具現耕切結書、繼承系統表、非現
      耕繼承人繼承權拋棄證明文件、承租人死亡時之戶籍謄本
      及繼承人戶籍謄本各乙份，(4)依前條第1項第6款申請者
      ，應檢具分戶分耕契約書、分耕位置圖、土地登記簿謄本
      、地籍圖謄本、承租人戶口名簿及自任耕作切結書各1份
      ，同辦法第5條第1項第2款、第4款亦分別有規定。
    (3)本件被上訴人丁○○及其兄弟羅秋城、羅炳森於76年2月4
      日辦理變更登記，及被上訴人丙○○於86年6月4日辦理變
      更登記，暨被上訴人乙○○於94年1月6日辦理變更登記均
      屬台灣省耕地租約登記辦法第4條第1項第3款之繼承登記
      ，非同條項第6款之分戶分耕登記，此由苗栗縣頭份鎮公
      所檢送之三七五租約登記內無上開登記辦法第5條第1項第
      4款規定之分耕契約書、分耕位置圖等文件，足以認定無
      疑。
    (4)被上訴人雖以：本件經原審法院向苗栗縣頭份鎮公所函查
      ，經苗栗縣頭份鎮公所於九十八年二月二十四日以頭鎮農
      字第０９８０００３０９３號函檢送之系爭耕地租約所示
      ：原承租人羅俊松過世後，頭份鎮公所依苗栗縣政府七十
      六年二月四日府地權字第０９０７６號函核准辦理承租
      人名義、地號、面積變更，羅炳森承租八五地號（重測後
      為三三一地號）二０五平方公尺，及七七地號（重測後為
      三六五地號）三六六０平方公尺；丁○○承租七七地號三
      八六五平方公尺；羅秋城承租七七地號三八六五平方公尺
      ，租額均各為一千一百二十九台斤。再依頭份鎮公所受理
      單獨申請租約登記通知書亦經頭份鎮公所於八十六年間通
      知上訴人等情（見原審卷附第二００頁），且證人陳仁耀
      於原審法院亦證稱：「（被告訴訟代理人問：被告等租用
      系爭土地，有沒有特定耕作範圍？是從何時開始？）被告
      三人他們自己去分耕作範圍‧‧‧佃農牠們自己跟鎮公所
      辦租約時，鎮公所的人員有幫他們大致上劃分耕作的範圍
      。」等語（見原審卷第一八四頁）。又被上訴人所承租之
      耕作範圍，如附圖所示Ａ、Ａ１、Ｂ、Ｂ１、Ｅ部分為乙
      ○○承租耕作；如附圖所示Ｄ部分為丁○○承租耕作；如
      附圖所示Ｃ、Ｃ１、Ｆ部分為丙○○承租耕作等情，此業
      據原審法院及本院前審會同兩造履勘現場屬實，並有勘驗
      筆錄、照片、簡圖及複丈成果圖附卷可憑（見原審卷第一
      二九至一三四、一六六頁；本院上字卷第五十五至五十七
      頁），足見系爭耕地租約雖載明丙○○等三人為承租人，
      惟丙○○等三人既各有承租之面積、範圍，各有租額，且
      上開耕地租約亦經通知上訴人甲○○，上訴人甲○○復未
      曾有任何異議，是依上開說明，堪認丙○○等三人係個別
      與上訴人甲○○成立獨立之租賃關係，不因其訂立於同一
      系爭耕地租約而受影響等語。然查，繼承人有數人時，在
      分割遺產前，各繼承人對於遺產全部為公同共有，民法第
      1151條定有明文。經查系爭耕地之繼承人丁○○、羅秋城
      、羅炳森從未辦理分戶分耕登記，則本件三七五租約仍屬
      單一契約，並由羅俊松之全體繼承人公同共有承租權，不
      因部分承租人間私下協議劃分耕作位置及管理方法，或因
      出租人對於繼承變更登記無異議，而消滅公同共有關係。
      況且上訴人始終否認對於被上訴人之分區耕作知情，被上
      訴人或頭份鎮公所亦從未通知上訴人關於被上訴人分耕之
      事，故無從為異議。被上訴人迄未就上訴人同意被上訴人
      分耕一事舉證證明，亦未證明上訴人知情而不為異議，被
      上訴人據此主張上訴人同意或默示同意被上訴人分耕，即
      與被上訴人各別成立獨立之耕地租約，自不足取。況且證
      人陳仁耀在原審所為證言，亦僅表示被上訴人自己去劃分
      耕作範圍，佃農他們自己跟鎮公所辦理租約時，鎮公所的
      人員幫他們大致上劃分耕作的範圍等語（見原審卷第184
      頁），且上開劃分範圍，未製作圖面標示，亦未表示有經
      上訴人或證人陳仁耀之同意，陳仁耀亦未告知上訴人，自
      難因之認定上訴人知情而不為異議。況且耕作範圍既為鎮
      公所人員幫其劃分，既未到現場測量劃分界限製做劃分圖
      ，只在登記簿上記載各人耕作之面積，何能作為分別成立
      耕地租約之依據？況依被上訴人所提出其向上訴人之代理
      人陳仁耀繳納租金而由陳仁耀所出具之租金收據所示，租
      金或由羅炳森、丁○○、羅秋城三人共同提出，或由羅炳
      森、丁○○、丙○○三人共同提出，或由被上訴人三人共
      同提出，亦未見被上訴人三人單獨提出租金之個別收據（
      見第一審卷第69至106頁）。從而，被上訴人主張系爭耕
      地其中365地號已分別由被上訴人丁○○、丙○○各承租
      3750平方公尺，被上訴人乙○○承租3550平方公尺，331
      地號面積199平方公尺，亦由上訴人承租199平方公尺，被
      上訴人三人分別與上訴人成立各自之租約云云，顯違上開
      規定，應非可採。三七五租約登記簿內所載被上訴人各人
      之面積，充其量為其內部約定事項，非法定登記事項，更
      非分戶分耕登記之依據，上訴人亦不受拘束。兩造之間，
      僅成立一個契約（即被上訴人三人與上訴人間僅為一個耕
      地租約），而非上訴人與被上訴人三人個別成立耕地租約
      ，要堪認定。
  3.丙○○於九十六年三月間於附圖所示Ｃ１部分，搭建地上物
    及貨櫃屋（如原審卷第十一頁所示），供其所營鴻展金紙商
    行放置金紙等貨物使用，是否違反耕地三七五減租條例第十
    六條第一項之規定？
    上訴人主張：丙○○於附圖所示Ｃ１部分，原應自任耕作，
    詎於承租耕地上違章搭建鋼架屋，將耕地填平堆放貨櫃屋、
    棧板；又拓寬道路供運送所營鴻展金紙商行之金銀紙，有未
    自任耕作之事實等語；對造則辯稱：附圖所示Ｃ１部分原本
    是水泥曬穀場，嗣因曬穀場未為使用，才放置臨時貨櫃屋，
    貨櫃屋上有搭鋼架防水，該貨櫃屋僅係臨時放貨當倉庫使用
    ，鴻展金紙商行是丙○○在經營，貨也是他在放的，九十六
    年十一月間已拆除該部分鐵皮屋及貨櫃屋等語。經查：
    (1)按承租人應自任耕作，並不得將耕地全部或一部轉租於他
      人。承租人違反前項規定時，原訂租約無效，得由出租人
      收回自行耕種或另行出租，耕地三七五減租條例第十六條
      第一項、第二項定有明文。又所謂「不自任耕作」，係指
      承租人將耕地供非耕作之用或轉租或借與他人使用或與他
      人交換耕作等不合耕地租賃目的之積極行為。
    (2)本件上訴人甲○○主張：對造丙○○於九十六年三月間曾
      於附圖所示Ｃ１部分土地，搭建如原審卷第十一頁所示地
      上物及貨櫃屋，供其所營鴻展金紙商行放置金紙等貨物使
      用等情，此為丙○○所不爭執（見原審卷第一六九頁），
      且有照片附卷可稽（見原審卷第十一、一四三頁），足見
      上訴人上開主張，堪信屬實，則丙○○於承租之系爭三三
      一、三六五地號土地從事非農業使用，而違法搭建鐵皮屋
      及放置貨櫃屋、堆放棧板等情，依上開說明，丙○○之上
      開行為，自屬未自任耕作，從而上訴人甲○○主張，丙○
      ○於承租系爭附圖所示Ｃ１部分土地，未經伊同意，擅自
      變更用途而搭建如原審卷第十一頁所示鐵皮屋及放置貨櫃
      屋、堆放棧板，以供其所營鴻展金紙商行放置金紙等貨物
      使用，有不自任耕作之事實等語，應足可採（此部分業經
      原審及本院前審認定有不自任耕作判令返還確定在案）。
      至丙○○辯稱：系爭附圖所示Ｃ１部分土地原本係水泥曬
      穀場，後來曬穀場沒用了，才放置臨時貨櫃屋供放貨當倉
      庫使用，未在該處營業，並於九十六年十一月間已拆除上
      開鐵皮屋，並移除貨櫃屋、棧板，伊未有不自任耕作云云
      ，為不足取。
  4.上訴人主張被上訴人就系爭331、365地號土地之系爭耕地租
    約，因前開1、3項事由而全部無效，是否有理由？
    (1)如上所述，本件系爭耕地租約，上訴人與被上訴人三人之
      間僅成立一個耕地租約，並非與被上訴人三人分別成立耕
      地租約，至於被上訴人三人自行劃分耕作範圍，並未經上
      訴人同意，上訴人亦不知情，更未與被上訴人向苗栗縣頭
      份鎮公所為變更三人個別承租之耕地租約登記，其個別劃
      分耕作之範圍，僅其三人間之內部約定，上訴人不受其拘
      束，況且被上訴人三人之租金，亦未分別繳交，自不足以
      證明有個別成立租約之事實。
    (2)據此，被上訴人丙○○在承租之坐落苗栗縣頭份鎮○○段
      365地號農地上，搭建地上物及貨櫃屋，供其所營鴻展金
      紙行，放置金紙等貨物使用，違反耕地三七五減租條例第
      16條第1項耕地承租人應自任耕作之規定，原訂租約無效
      ，得由出租人收回耕地，且因本件租約為單一租賃關係，
      其一部無效時，全部租約均無效，不因該行為僅為丙○○
      一人之利益而認為僅丙○○耕作部分應屬無效，而應返還
      部分土地。上訴人訴請被上訴人三人，應將坐落苗栗縣頭
      份鎮○○段331、365地號土地返還上訴人，為有理由，應
      予准許。原審判決誤認被上訴人三人分耕為分別與上訴人
      單獨成立耕地租約，而認為丙○○一人之違反耕地三七五
      減租條例第16條第1項之規定，而僅命丙○○反還原判決
      主文第1項所示之土地，駁回上訴人其餘之訴，自有違誤
      （況且命返還之土地面積亦與其私下分耕之面積不符）。
      上訴人提起上訴，請求被上訴人三人應返還系爭耕地全部
      ，自有理由。因原判決丙○○敗訴部分業已確定，本院僅
      能就原審判決上訴人敗訴部分予以廢棄，改判如上訴聲明
      。
七、綜上所述，本件上訴為有理由，至於兩造其餘攻擊防禦方法
    ，與爭執要旨無關，不予一一論述，並此敘明。
八、爰依民事訴訟法第450條、第78條、第85條第1項前段，判決
    如主文。
中    華    民    國    99    年    11    月    9     日
                民事第三庭    審判長法  官  陳照德
                                    法  官  曾謀貴
                                    法  官  朱  樑
以上正本係照原本作成。
如對本判決上訴，須於收受判決送達後20日內向本院提出上訴書
狀，其未表明上訴理由者，應於提出上訴後20日內向本院提出上
訴理由書（須按他造人數附具繕本）。
上訴時應提出委任律師為訴訟代理人之委任狀。具有民事訴訟法
第466條之1第1項但書或第2項之情形為訴訟代理人者，另應附具
律師及格證書及釋明委任人與受任人有該條項所定關係之釋明文
書影本。如委任律師提起上訴者，應一併繳納上訴審裁判費。
                                    書記官  茆亞民
中    華    民    國    99    年    11    月    10    日
                                                      Ｓ

司法院資訊處製作；財團法人民間司法改革基金會備份。
